【裁判字號】    91,訴,3577
【裁判日期】    921029
【裁判案由】    發明專利申請
【裁判全文】
臺北高等行政法院判決                            九十一年度訴字第三五七七號
                              .
    原      告  德商‧SMS迪馬格股份公司
    代  表  人  海因茲‧維爾克.
                巫利希‧哈勒麥.
    訴訟代理人  桂齊恆律師
    複  代理人  唐迪華律師
    訴訟代理人  林鎰珠律師
    被      告  經濟部智慧財產局
    代  表  人  蔡練生（局長）
    訴訟代理人  甲○○
右當事人間因發明專利申請事件，原告不服經濟部中華民國九十一年七月九日經訴字
第○九一○六一一五七五○號訴願決定，提起行政訴訟，本院判決如左：
    主  文
原告之訴駁回。
訴訟費用由原告負擔。
    事  實
一、事實概要：原告之前手德國商SMS斯卓洛曼─史邁格股份有限公司於民國（下同
    ）八十八年六月三十日以「製造雙相鋼的方法與裝置」向被告申請發明專利，經
    被告編為第00000000號予以審查，不予專利。該公司不服，申請再審查
    ，案經被告於九十一年二月六日以（九一）智專三（三）○五○五一字第○九一
    八七○○○一七一號專利再審查核駁審定書為仍不予專利之處分。該公司仍不甘
    服，提起訴願，嗣於九十一年三月十八日向被告遞送專利申請權合併登記予原告
    之申請書，被告並於同年四月三十日以（九一）智專三（三）○五○五一字第○
    九一四一○○一○八一號函准予備查，惟所提之訴願遭決定駁回，遂提起行政訴
    訟。
二、兩造聲明：
    (一)原告聲明：
      1.訴願決定及原處分均撤銷。
      2.被告應為准予專利之審定。
      3.訴訟費用由被告負擔。
    (二)被告聲明：
      如主文所示。
三、兩造之爭點：
    系爭申請案是否符合發明專利之要件？
    (一)原告主張：
      1.專利法第一節有關專利要件之條文，發明專利的積極要件為「利用自然法則
        之技術思想之高度創作」（第十九條），其消極要件為不得有「發明係運用
        申請前既有之技術或知識，而為熟習該項技術者所能輕易完成‧‧‧。」之
        情事（第二十條第二項）。
      2.而要認定系爭案為「運用申請前之技術知識，而為熟習該項技術者所能輕易
        完成」，並不能完全根據主觀的「自由心證」遽作結論，而是要客觀地列舉
        儘量接近的前案或文獻，並具體說明系爭案對行家而言係為這些前案的等效
        技術或者「無增效作用」 (non-synergistic)的簡單組合。先進國家對於「
        顯而易知性」（obviousness）的認定都是相當謹慎且儘量找客觀的前案證
        據，而非根據主觀的空口認定。
      3.有關系爭發明異於舊引證案部分，在再審查理由書中已作過詳細說明，而系
        爭發明異於新引證案之處，在申復理由書中也已詳細說明，然而審查員始終
        未能一秉上述先進國家對於「顯而易知性」的認定上採取的力求客觀的作法
        與謹慎的態度，仍流於主觀無據的空口斷言，實令人遺憾。而訴願理由，竟
        附和其不當之空口斷言，謂「引證案必定也是在冷卻裝置系統‧‧‧」使用
        此等猜測之詞，實甚不當。
      4.按系爭發明之最主要特點在於：
       (a)第一冷卻階段在一冷卻道中（它由相隔一段間隔前後設置的水冷卻階段）
          或在一個冷卻系統（其冷媒量可無段式調整）調成冷卻速度30K/s而進行
          。
       (b)該冷卻曲線以一種仍高的溫度進入肥粒鐵區域，俾能迅速使肥粒鐵形成。
       (c)從第二冷卻階段開始（該第二冷卻階段直接地接到第一冷卻階段，二者間
          沒有接在中間空氣冷卻及停留時間）已有至少70%的沃斯田鐵轉變成肥粒
          鐵了。
        因此系爭發明的標的中，係利用在冷卻時控制溫度的進行及一定之冷卻策略
        而由熱滾壓狀態製造雙相鋼（其雙相組織中70-90%肥粒鐵，30-10%麻田散鐵
        ）。
      5.在此冷卻作業係分二階段進行，而且在第一冷卻階段的冷卻速度慢，隨後的
        第二冷卻階段的冷卻速度較快，因此冷卻曲線首先進入肥粒鐵區，然後一直
        到麻田散鐵起始溫度以下。要達成此目的，用什麼措施即使在鋼帶速度很快
        時，也能使沃斯田鐵迅速而足量地在組織上轉變成肥粒鐵。
      6.其方法是：利用具有上述特點的方法即可，換言之，在一冷卻中慢慢冷卻，
        其中間隔前後設置的水冷卻階段將水施到該冷卻物上（鬆懈而不密集的冷卻
        ），在此處可藉著改變水冷卻階段的數目、其相互的間隔、及水冷卻階段的
        有效長度，而使冷卻速度或所施的水量最適當地配合該冷卻物。
      7.利用系爭發明這種方式使冷媒量配合冷卻物，第一冷卻階段在時間上可延長
        到達到所要的組織轉變程度，而不會像在習知的方法中由於太密集的冷卻而
        提前離開肥粒鐵區域。因此本發明這種製造雙相鋼的方法的要點並未見於新
        、舊引證案中。
      8.舊引證案只是一般冶金之金相學概念，而新引證案特公昭00-000000中的製
        造熱滾壓鋼板方法中，其肥粒鐵的比量未述，而麻田散鐵比例為1-30%。製
        造這種鋼板，首先冷卻到Ar1一點與550℃之間的溫度，冷卻速度為5-30℃/
        秒，然後用大於30℃/秒的較快冷卻速度冷卻到350-550℃的溫度。此新引證
        案在第一冷卻階段係冷到Ar點與550℃之間，但完全未考慮所達成之轉變程
        度為何，也未考慮時間的調整。
      9.而在系爭發明的方法中，第一階段係一直進行到至少70%的沃斯田鐵轉變成
        肥粒鐵為止，而並不對溫度值作特別限制。此外在系爭發明的方法中，其緩
        慢的冷卻作業係利用一種「鬆懈不密集」的冷卻方式達成，其中的水冷卻階
        段係前後相間隔設置，如此可以最適當地配合冷卻達到所要的轉變程度，而
        不受鋼帶速度及鋼帶幾何形狀影響，此點乃是新舊前案所無法達到的。新引
        證案中並未對第一較慢之冷卻階段做冷卻方式提示，也未對冷卻造成的組織
        變化程度作控制。除了冷媒量能影響冷卻外，鋼帶速度、鋼帶幾何性質都會
        影響其作業，但引證案都未能對這些因素加以掌握。
      10.綜上所述，不論被告或訴願機關對其所引證之資料都不能客觀具體地詳細說
        明以證明其與本案係其「顯而易知」的等效技術而根據第二十條第二項核駁
        ，其核駁及訴願駁回之決定有所不當至為彰顯。請判決如訴之聲明，以維持
        法律之公正，並維持我國在國際的準先進國家的形象。
    (二)被告主張：
      1.本件第00000000號「製造雙相鋼的方法與裝置」專利案主要技術是
        在熱輥壓後，利用兩階段冷卻方式完成含肥粒鐵及麻田散鐵的雙相鋼的製造
        方法；及用以實施此法所使用的生產設備。訴訟理由稱其製造肥粒鐵與麻田
        散鐵的雙相鋼方法兩階段冷卻作業主要特點在於 (a)第一冷卻階段係在一次
        卻道中或一冷卻系統中調整成冷卻速率為30k/s而進行，(b)俾材料迅速形成
        肥粒鐵，(c)從第二冷卻階段開始已至少70％的沃斯田鐵轉變成肥粒鐵云云
        。前述的第一冷卻階段在一冷卻道中或一冷卻系統中調整成冷卻速率為30
        k/s而進行，但在工程實務上固定一單一冷卻速率，來達成所期各種鋼帶在
        不同生產條件下，完成所要組織轉變比例的製造方法有實質困難。
      2.經查西元一九八二年六月二十九日日本國第JP00000000號專利案（下稱引證
        案）中，揭示所用裝置設置之功能，可得到第一冷卻階段為5-30℃/S低冷卻
        速率，及第二冷卻階段大於等於30℃/S高冷卻速率的兩階段冷卻方式，而達
        到製造含肥粒鐵及1-30％麻田散鐵的雙相鋼的方法。查本案所敘述「其特點
        在」的 (a)(b)(c)各項只在補充說明第一冷卻階段中鋼材內所得相轉變的程
        度，並無改變製造雙相鋼方法使用兩階段冷卻速率的特點，故所訴不足採。
      3.復查，訴訟理由稱引證案第JP00000000號專利案只述其在第一冷卻階段係冷
        卻到Ar與550℃之間，未對冷卻造成的組織變化程度作控制云云。查該引證
        案在說明書第十六頁及申請專利範圍敘述利用兩階段冷卻方式製造出含肥粒
        鐵相及10-30％麻田散鐵的雙相鋼，且在說明書第十九頁第二表中也表示出
        可獲得5-30％麻田散鐵相及剩餘為肥粒鐵相的雙相鋼，此即說明引證案可在
        一冷卻裝置系統完成第一冷卻階段精確控制其肥粒鐵生成量相對在70％以上
        的變化，而達成製造雙相鋼目的，故所訴不足採。
      綜上所述，被告原處分並無違法，敬請駁回原告之訴。
    理  由
一、按凡利用自然法則之技術思想之高度創作，而可供產業上利用者，固得依專利法
    第十九條暨第二十條第一項之規定申請取得發明專利。惟其發明如係運用申請前
    既有之技術或知識，而為熟習該項技術者所能輕易完成時，仍不得依法申請取得
    發明專利，復為同法第二十條第二項所明定。
二、本件原告之前手德國商SMS斯卓洛曼─史邁格股份有限公司於八十八年六月三十
    日以「製造雙相鋼的方法與裝置」向被告申請發明專利，經被告審查，認系爭「
    製造雙相鋼的方法與裝置」發明專利申請案，主要技術是在熱輥壓狀態完成鋼板
    輥壓後，利用兩階段冷卻方式完成含肥粒鐵及麻田散鐵的雙相鋼的製造方法，及
    用以實施此法所使用的生產設備；其製造方法使用兩階段冷卻速率，已揭示於西
    元一九八二年六月二十九日日本國第JP00000000號專利案（即引證案）中，所用
    裝置設置之功能亦只為達到該冷卻速率，其運用的基本原理相同，為熟習該項技
    術者所能輕易完成，不具進步性，乃為應不予專利之處分。原告不服，依序提起
    訴願、行政訴訟，其主張略以：系爭發明專利申請案之主要特點在於 (a)第一冷
    卻階段在一冷卻道中或在一個冷卻系統調成冷卻速度30K /s而進行。(b)該冷卻
    曲線以一種仍高的溫度進入肥粒鐵區域，俾能迅速使肥粒鐵形成。(c)從第二冷
    卻階段開始已有至少百分之七十的沃斯田鐵轉變成肥粒鐵；而引證案在第一冷卻
    階段係冷到Ar點與550℃之間，但完全未考慮所達成之轉變程度為何，也未考慮
    時間的調整，是系爭發明並非引證案「顯而易知」的等效技術云云。
三、經查，引證案已揭示藉由使用第一冷卻階段為5-30℃/s低冷卻速率，及第二冷卻
    階段大於等於30℃/s高冷卻速率的兩階段冷卻方式製造含肥粒鐵及百分之十─三
    十麻田散鐵的雙相鋼的方法；而本案所敘述「其特點在」的 (a)(b)(c)各項只在
    補充說明第一冷卻階段中鋼材內所得相轉變的程度，並無改變製造雙相鋼方法使
    用兩階段冷卻速率的特點。次查，引證案在說明書第十六頁及申請專利範圍敘述
    利用兩階段冷卻方式製造出含肥粒鐵相及10-30％麻田散鐵的雙相鋼，且在說明
    書第十九頁第二表中也表示出可獲得5-30％麻田散鐵相及剩餘為肥粒鐵相的雙相
    鋼，此即說明引證案可在一冷卻裝置系統完成第一冷卻階段精確控制其肥粒鐵生
    成量相對在70％以上的變化，而達成製造雙相鋼目的。是系爭發明專利申請案，
    其製造方法使用兩階段冷卻速率，已揭示於引證案，所用之裝置設置功能亦只為
    達到該冷卻速率，其運用之基本原理相同，為熟習該項技術者所能輕易完成，不
    具進步性，自不符發明專利要件，原告所訴，並不足採。從而，被告為本件應不
    予專利之處分，揆諸首揭法條規定，洵無違誤，訴願決定予以維持，亦無不合。
    原告仍執前詞，訴請撤銷及命被告應為准予專利之處分，為無理由，應予駁回。
據上論結，本件原告之訴為無理由，依行政訴訟法第九十八條第三項前段，判決如主
文。
中      華      民      國    九十二    年      十      月    二十九    日
                           臺 北 高 等 行 政 法 院  第二庭
                                             審判長 法  官  徐瑞晃
                                                    法  官  蕭惠芳
                                                    法  官  李得灶
右為正本係照原本作成。
如不服本判決，應於送達後二十日內向本院提出上訴狀並表明上訴理由，如於本判決
宣示後送達前提起上訴者，應於判決送達後二十日內補提上訴理由書（須按他造人數
附繕本）。
中      華      民      國    九十二    年     十一     月      四      日
                                                    書記官  陳清容


司法院資訊處製作；財團法人民間司法改革基金會備份。
